臺灣彰化地方法院民事判決　九十一年度訴字第五四六號
　　原　　　告　　丙○○
　　　　　　　　　辛○○
　　　　　　　　　乙○○
　　　　　　　　　丁○○
　　訴訟代理人　　戊○○
　　訴訟代理人　　辛○○
　　被　　　告　　啟記營造有限公司
　　兼法定代理人　甲○○
　　被　　　告　　庚○○
　　　　　　　　　己○○
右當事人間請求侵權行為損害賠償事件，本院判決如左：
    主      文
被告啟記營造有限公司及被告庚○○應連帶給付原告乙○○新台幣玖萬參仟零玖拾陸
元、原告丙○○新台幣壹拾萬壹仟肆佰貳拾柒元、原告辛○○新台幣貳拾壹萬壹仟柒
佰參拾參元、原告戊○○新台幣陸萬元、原告丁○○新台幣壹拾萬壹仟肆佰壹拾伍元
，及均自九十一年六月十二日起至清償日止按年息百分之五計算之利息。
原告其餘之訴駁回。
訴訟費用由被告啟記營造有限公司及被告庚○○連帶負擔十分之一，由原告乙○○、
丙○○、辛○○、丁○○各負擔五分之一、由原告戊○○負擔十分之一。
    事　　　實
甲、原告方面：
  一、聲明：求為判決：被告應連帶給付原告林甘樵新台幣（下同）一百二十萬元、
      給付原告丙○○一百二十萬元、給付原告辛○○一百四十三萬八千一百三十元
      、給付原告戊○○二十萬元、給付原告丁○○一百二十萬元及均自起訴狀繕本
      送達翌日起至清償日止按年利率百分之五計算之利息。
  二、陳述：
    (一)被告甲○○係彰化縣二林鎮○○里○○路○段四二一號一樓啟記營造有限公司
      （簡稱啟記公司）之負責人，被告庚○○係該公司工程施工業務主任，啟記公
      司於民國八十八年四、五月間向彰化縣二林鎮公所承包彰化監獄北側道路拓寬
      工程（八十八年度彰一二七線拓寬工程），並於八十八年六月三日開工，嗣因
      用地糾紛，而於八十八年七月二十二日起停工迄今。被告應注意並能注意於停
      工中之上開道路拓寬工程之適當地點設置明顯警告標誌，尤其是前開道路由窄
      變寬處，以維護過往人車之安全。詎疏未注意，竟未於上開道路拓寬工程由窄
      變寬處之現場作任何明顯之安全警示標誌。致被害人林國鐘（即原告乙○○、
      丙○○之子、原告辛○○之夫、原告戊○○、丁○○之父）於八十九年四月八
      日二十二時三十分駕駛車牌號碼ＰＺ─七四二一號自用小客車，沿彰化縣二林
      鎮○○路趙甲里轉入彰化監獄北側道路，由西向東行駛，因前開道路突然變窄
      ，且無任何警示安全標誌而撞及前開道路新生三號電線桿林國鐘經送醫急救，
      終因腹部鈍挫傷及出血性休克，延至同年月九日十七時二十一分不幸死亡。
    (二)原告乙○○為被害人之父，十九年十二月三十日生，尚有平均餘命五年，原告
      丙○○為被害人之母，二十年一月三日生，尚有平均餘命十年，依霍夫曼計算
      法扣除中間利息，原告乙○○得請求扶養費二百八十六萬七千四百四十四元，
      因顧及裁判費之繳納，僅請求扶養費一百萬元及慰撫金二十萬元，原告丙○○
      得請求扶養費五百二十萬二千七百六十六萬元，僅請求扶養費一百萬元及慰撫
      金二十萬元；原告辛○○為被害人之妻，支出喪葬費二十三萬八千一百三十元
      ，並請求扶養費一百萬元及慰撫金二十萬元，原告戊○○、丁○○為被害人之
      子女，原告戊○○請求慰撫金二十萬元，丁○○未成年則請求扶養費一百萬元
      及慰撫金二十萬元
    (三)綜上，原告等因被告等之不作為而受有損害共計五百二十三萬八千一百三十元
      。
  三、證據：提出台灣彰化地方法院檢察署相驗屍體證明書暨不起訴處分書、再議聲
      請狀各一份、喪葬費收據二十五紙、彰化縣北斗鎮公所函一紙、服務證明書一
      份、存摺內頁二紙、殘障手冊正反面各一份等影本、戶籍謄本正本二份及照片
      七幀為證。
乙、被告方面：
  一、聲明：(一)請求駁回原告之訴。(二)如受不利益判決願供擔保請准免為假執行。
  二、陳述：
    (一)被告等就死者林國鐘因車禍而死亡並無過失。蓋被告甲○○雖為啟記公司之名
      義負責人，但工程事宜伊均不過問，被告庚○○亦於刑案偵查中供稱「公司業
      務是總經理在管理，這工程現場由我負責」等語，因此足認被告甲○○並無共
      同加害行為之存在，原告將被告甲○○列為共同被告應負連帶賠償責任，實有
      未洽。另本件車禍發生之原因，純係因林國鐘飲酒過量所致，此由林國鐘於肇
      事送醫，經醫師抽驗其血液中酒精濃度，換算為呼氣酒精濃度高達每公升一˙
      九０五毫克車，並參酌實務上為釐定警察人員執行取締移送酒後駕車處罰之標
      準，法務部經邀集相關單位研商後，依據中央警察大學與衛生署提供之報告，
      決議只要酒後呼氣酒精濃度達０˙五五毫克以上之人，一律被認定為「不能安
      全駕駛」必須移送法辦處以刑法第一百八十五條之三酒醉駕駛罪，故依林國鐘
      上開呼氣酒精濃度，其當時狀態已達昏迷，完全失去意識，呼吸循環虛脫、死
      亡之程度，而其仍駕駛車輛，無異盲目駕駛，無法判別路況，縱遇道路障礙亦
      無從察覺，即便路旁設置如何完備之警告標誌或安全措施，對其而言均無法發
      揮任何警示作用，況案發現場被告亦設置有警告護欄及夜間反光照明設備，本
      件刑事偵查部分經原告提起再議聲請後，仍經檢察官作成不起訴處分，益徵被
      告等就林國鐘之死亡確無過失。
    (二)被害人林國鐘死亡結果之發生與被告等有設置警告標示於道路拓寬工程之道路
      狀況，其間無相當因果關係，自不生損害賠償之問題。本件車禍之發生係因被
      害人酒醉駕車已達無法駕駛車輛判別路況之情形所致，縱便路旁設置完備之警
      告標誌或安全措施，對其而言均無法發揮任何警示作用，已如前述。從而，被
      告等對於林國鐘死亡之結果主觀上既無故意、過失，客觀上又已設置路障警示
      路人，且該路段停工迄至林國鐘發生車禍時，已相隔近九個月之久，期間往來
      行車均未見有任何車禍肇事之情事發生，顯見林國鐘死亡結果之發生與被告等
      路障之設置毫無因果關係。
    (三)退萬步言，不論被告等對於林國鐘之死亡有無任何故意或過失，關於原告主張
      之損害賠償金額，亦欠允妥。原告辛○○請求喪葬費部分，請求金額為二十三
      萬八千一百三十元，惟依其所提出之收據核算結果僅為二十三萬二千五百九十
      五元，且相片有三紙共計一萬二千五百元、擇日費用一萬元、誦經費用二萬五
      千元、道士費用三萬二千七百元、毛巾二萬一千六百元、搭帆布六千元、餐桌
      三萬元、樂隊一萬三千元及訃聞二千元，均非喪葬之必要支出費用，應予扣除
      不得請求。又原告就渠等之法定扶養費用之計算基礎為何，未予說明，且未經
      個人得受其他扶養義務人扶養之分攤額一併考慮在內，即率以每人各一百萬元
      為請求之賠償金額，顯難遽採，此外原告等各請求慰撫金各二十萬元，亦屬無
      據。綜上所陳，原告請求被告等連帶負損害賠償責任，均無理由。
  三、證據：營利事業登記證、股東名冊、畢業證書、各類所得扣繳暨免扣繳憑單等
      影本各一份及離職證明書正本一份為證。
丙、本院依職權向彰化地方法院檢察署調取八十九年相字第三０二號、九十年度偵字
    第一六七二、七六八六號及九十一年度偵續字第一八號過失致死案件全卷，並傳
    訊證人鄭俊傑、林春津、黃開成。
    理　　　由
一、本件原告起訴主張：被告甲○○係彰化縣二林鎮○○里○○路○段四二一號一樓
    啟記公司之負責人，被告庚○○係該公司工程施工業務主任，啟記公司於八十八
    年四、五月間向彰化縣二林鎮公所承包彰化監獄北側道路拓寬工程（八十八年度
    彰一二七線拓寬工程），並於八十八年六月三日開工，嗣因用地糾紛，而於八十
    八年七月二十二日起停工迄今。被告應注意並能注意於停工中之上開道路拓寬工
    程之適當地點設置明顯警告標誌，尤其是前開道路由窄變寬處，以維護過往人車
    之安全，竟未注意於上開道路拓寬工程由窄變寬處之現場作任何明顯之安全警示
    標誌，致被害人林國鐘（即原告乙○○、丙○○之子、原告辛○○之夫、原告戊○○、丁○○之父）於八十九年四月八日二十二時三十分駕駛車牌號碼ＰＺ─七
    四二一號自用小客車，沿彰化縣二林鎮○○路趙甲里轉入彰化監獄北側道路，由
    西向東行駛，因前開道路突然變窄，且無任何警示安全標誌而撞及前開道路新生
    三號電線桿，林國鐘經送醫急救，終因腹部鈍挫傷及出血性休克，於同年月九日
    十七時二十一分死亡。原告乙○○為被害人之父，十九年十二月三十日生，尚有
    平均餘命五年，原告丙○○為被害人之母，二十年一月三日生，尚有平均餘命十
    年，依霍夫曼計算法扣除中間利息，原告乙○○得請求扶養費二百八十六萬七千
    四百四十四元，因顧及裁判費之繳納，僅請求扶養費一百萬元及慰撫金二十萬元
    ，原告丙○○得請求扶養費五百二十萬二千七百六十六萬元，亦僅請求扶養費一
    百萬元及慰撫金二十萬元，原告辛○○為被害人之妻，支出喪葬費二十三萬八千
    一百三十元，並請求扶養費一百萬元及慰撫金二十萬元，原告戊○○、丁○○為
    被害人之子女，原告戊○○請求慰撫金二十萬元，丁○○未成年則請求扶養費一
    百萬元及慰撫金二十萬元等情。
二、被告則以：被告甲○○僅為啟記公司之名義負責人，對於工程事宜均不過問，被
    告庚○○亦自承本件道路拓寬工程現場由其負責，因此被告甲○○並無共同加害
    行為之存在，原告將被告甲○○列為共同被告應負連帶賠償責任，實有未洽。又
    本件車禍發生後林國鐘送醫，經醫師抽驗其血液中酒精濃度，換算為呼氣酒精濃
    度高達每公升一˙九０五毫克，顯認其當時已達昏迷狀態，完全失去意識，呼吸
    循環虛脫、死亡之程度，而其仍駕駛車輛，無法判別路況，縱遇道路障礙亦無從
    察覺，況被告已於案發現場路旁設置警告護欄及夜間反光照明設備，然此對林國
    鐘而言均無法發揮任何警示作用，且該路段停工迄至林國鐘發生車禍時，已相隔
    近九個月之久，期間往來行車均未見有任何車禍肇事之情事發生，顯見本件車禍
    之發生係因被害人酒醉駕車已達無法駕駛車輛判別路況之情形所致，與被告等有
    無設置警告標示於道路拓寬工程之道路上，無相當因果關係，自不生損害賠償之
    問題，又本件刑事偵查部分經原告提起再議聲請後，仍經檢察官作成不起訴處分
    ，益徵被告等就林國鐘之死亡確無過失。再原告辛○○請求喪葬費部分，請求金
    額為二十三萬八千一百三十元，惟依其所提出之收據核算結果僅為二十三萬二千
    五百九十五元，且其中相片、擇日費用、誦經費用、道士費用、毛巾、搭帆布、
    餐桌、樂隊及訃聞，均非喪葬之必要支出費用，應予扣除，又原告就渠等之法定
    扶養費用之計算基礎為何，未予說明，且未經個人得受其他扶養義務人扶養之分
    攤額一併考慮在內，即率以每人各一百萬元為請求之賠償金額，顯難遽採，此外
    原告等各請求慰撫金各二十萬元，亦屬無據等語置辯。
三、查原告主張被告甲○○係被告啟記公司之負責人，被告庚○○係該公司工程施工
    業務主任，啟記公司於八十八年四、五月間向彰化縣二林鎮公所承包彰化監獄北
    側道路拓寬工程（八十八年度彰一二七線拓寬工程），並於八十八年六月三日開
    工，嗣因用地糾紛，而於八十八年七月二十二日起停工迄今。被告於停工中未於
    上開道路拓寬工程之適當地點設置明顯警告標誌，尤其是前開道路由窄變寬處，
    未作任何明顯之安全警示標誌，適有被害人林國鐘（即原告乙○○、丙○○之子
    、原告辛○○之夫、原告戊○○、丁○○之父）於八十九年四月八日二十二時三
    十分駕駛車牌號碼ＰＺ─七四二一號自用小客車，沿彰化縣二林鎮○○路趙甲里
    轉入彰化監獄北側道路，由西向東行駛，因前開道路突然變窄，且無任何警示安
    全標誌而撞及前開道路新生三號電線桿，林國鐘經送醫急救，終因腹部鈍挫傷及
    出血性休克，延至同年月九日十七十二十一分死亡等情，業據提出台灣彰化地方
    法院檢察署相驗屍體證明書、戶籍謄本及照片等為證，被告則對於被告甲○○係
    被告啟記公司之負責人，被告庚○○係該公司工程施工業務主任，啟記公司於前
    揭時地承包彰化監獄北側道路拓寬工程，並於八十八年六月三日開工，嗣因用地
    糾紛，而於八十八年七月二十二日起停工迄今，該停工路段其中位於二林鎮趙甲
    里新生枝三電信桿旁，道路係由寬變窄即原為雙向兩線道減縮為往西雙向一線道
    （即往東方向之道路消失），嗣被害人林國鐘（即原告乙○○、丙○○之子、原
    告辛○○之夫、原告戊○○、丁○○之父）於八十九年四月八日二十二時三十分
    駕駛自用小客車，往東方向行駛，行至前開由寬變窄之道路，未及閃避而撞擊前
    開新生枝三號電線桿，經送醫不治死亡等情不予爭執，惟辯稱：渠等於上開肇事
    路段現場路旁已有設置警告護欄及夜間反光照明設備云云。經查，依道路交通事
    故調查報告表之事故現場圖及現場照片顯示，現場遺有一條長十八公尺之煞車痕
    ，而被害人林國鐘所駕駛之自小客車則停在新生枝三電信桿南邊三‧八公尺外之
    路旁空地草叢中，現場並無何三角錐或警告標誌，僅於路面縮減柏油路面盡頭處
    有水泥護欄三座，其中二座傾斜倒落於空地之中（較靠近縮減後供行走之道路）
    ，另一座則仍立於柏油路面邊緣處，而證人即現場處理員警鄭俊傑在偵查中除亦
    如此證述外，鄭俊傑另證述伊在事故當天在已拓寬好那一段路並沒有看到什麼警
    告標誌等語，雖被告庚○○另提出照片（見八十九年度相字第三Ο二號卷內編號
    九至十五）證明其有於事故現設置護及警示標誌，因該等照片與事故當天警方所
    照之照片不符，且未標示照相日期，應係事後重新設置後所照，尚難資為被告等
    有利之認定依據。是被告所辯停工道路現場有設置警告護欄標誌及夜間反光照明
    設備云云，並不足採信等情，業據調取彰化地方法院檢察署調取八十九年相字第
    三０二號及九十一年度偵續字第一八號過失致死案件卷核閱屬實，復經前開九十
    一年度偵續字第一八號檢察官不起訴處分書認定在卷，是被告於事故發生當時，
    確實未於事故現場設置足夠之安全及警告標誌洵堪認定。
四、次查，被告另辯稱：本件車禍發生後林國鐘經醫師抽驗其血液中酒精濃度，換算
    為呼氣酒精濃度高達每公升一˙九０五毫克，顯認其當時已達昏迷狀態，完全失
    去意識，無法駕駛車輛並判別路況，縱遇道路障礙亦無從察覺，且該路段停工迄
    至林國鐘發生車禍時，已相隔近九個月之久，期間往來行車均未見有任何車禍肇
    事之情事發生，顯見本件車禍之發生係因被害人酒醉駕車已無法駕駛車輛所致，
    與被告等有無設置警告標示於道路拓寬工程之道路上，無相當因果關係存在云云
    ，並舉彰化地方法院檢察署檢察官以九十年度偵字第一六七二、七六八六號及九
    十一年度偵續字第一八號兩度偵查後，認被告庚○○未盡注意義務設置安全措施
    之行為與被害人林國鐘因車禍死亡之結果間，無相當因果關係存在，不能論以過
    失罪責，以罪嫌不足而為被告不起訴處分等為其論據。惟按經主管機關許可挖掘
    道路而不樹立警告標誌，處行為人或其雇主新臺幣一千二百元以上二千四百元以
    下罰鍰：又公路改善及修復工程施工期間，應儘量維持通車，並應加強安全措施
    ，如必須管制交通或斷絕交通時，應將繞道路線及期限公告週知，道路交通管理
    處罰條例第八十二條第一項第六款及公路修建養護管理規則第十八條分別定有明
    文，因此被告於修建系爭道路時確實負有加強安全措施及設置警告標誌之義務。
    查被害人林國鐘於車禍發生送醫後，經測試其呼氣酒精濃度達每公升一˙九０五
    毫克一節，雖為兩造所不爭執，而依法務部之決議只要酒後呼氣酒精濃度達０˙
    五五毫克以上之人，一律被認定為「不能安全駕駛」必須移送法辦處以刑法第一
    百八十五條之三酒醉駕駛罪，然呼氣酒精濃度只是供警察取締酒醉駕車認定刑事
    罰之標準，是否已達不能安全駕駛之情形，仍應由法院就個案事實自由認定，不
    受此項標準所限。亦即事實上酒精對每個各人之影響程度不一，如以被告所述從
    被害人血液中之高酒精濃度，即可知被害人當時係處於昏迷狀態，在毫無意識之
    情形下駕車，則衡情其應於離開芳苑鄉草湖村友人住處，甫駕車之初即發生事故
    ，豈能一路行至二林鎮趙甲里新生枝三號電信桿始發生車禍，又依交通事故調查
    報告表現場圖所示，被害人於撞擊電線桿之前曾留下長達十八公尺之煞車痕，顯
    見當時其曾預見前方道路有狀況而急踩煞車，惟仍閃避不及而撞擊電線桿，其既
    然於十八公尺前已採取緊急煞車之反應動作，即表示被害人當時有意識能力，可
    判別路況，否則其應無任何反應動作即直接撞擊電線桿仍不自知，因此不得僅以
    被害人飲酒駕車且血液中酒精濃度甚高，即率斷被害人係完全失去意識且無法判
    別道路之狀況下駕車；又被告辯稱：該肇事路段停工迄至林國鐘發生車禍時，已
    相隔近九個月之久，期間往來行車均未見有任何車禍肇事之情事，顯見本件車禍
    之發生與被告等有無設置警告標示於道路拓寬工程之道路上無關云云，然依證人
    鄭俊傑、林春津、黃開成到庭證稱：「本件案發地點是我的轄區，我是八十八年
    九月三日到二林派出所服務迄今，我當天負責備勤勤務，本件車禍是我承辦，到
    達現場時約當天十點五十分，肇事地點由寬變窄，是二溪路再過去的小路，即現
    場圖上有畫線的地點，該地沒有路名，本來是雙向兩線道，是由寬變窄的地方，
    死者是由寬變窄方向行駛，... 當天我們去時寬的部分沒有看到警示標誌，該處
    道路沒有路燈，如果晚上有開燈能見度有十多公尺，... 」「肇事地點旁邊是監
    獄，沒有任何住家」（鄭俊傑）、「我住的地方剛好在二林監獄附近，所以知道
    附近的情形，我當時在草湖國中服務，都是到二林採購，又每個禮拜都會到鹿谷
    爬山，我是世居在此，原先該地方是單線道，後來拓寬為二線道，我們去的時候
    有兩片黃、黑相間的水泥護欄，剛好與行進方向垂直，因為該處沒有路燈，所以
    不會反光，附近五、六十公尺遠有兩盞路燈，宿舍是在十多公尺以外的地方，照
    明設備無法到該處，如果經過該處，打大燈時能見度約為十多公尺左右，開遠燈
    也只能看到十多公尺而已」（林春津）、「我從草湖國中上班的捷徑一定要經過
    該處，我自八十八年三月二十九日調任該處後迄今，都通行該處，所以我對該處
    很瞭解。監獄旁邊那一段在施工，當地作二段施工由寬變窄的地方，有兩片護欄
    ，跟路垂直，我每天經過此處，都沒有看過其他警示標示，我偶而於晚間經過該
    處，因為我每天出入，路過該處都會有警覺，因前面施工路段很寬，而臨時變窄
    ，如果是外地人，又時速六、七十公里，就很難反應過來。如果有對向來車的話
    ，有開遠燈，當然看不清楚路」（黃開成）等語足稽，以車禍發生之時間為晚間
    十點三十分左右，被害人行駛之東向車道於肇事地點驟然消失，減縮至對向車道
    改為一線道，該處既沒有燈光照明設備，視線極差，道路限縮之前數公尺又無任
    何警示燈號及標誌，除非對於該段路況甚為熟捻者，否則不會特別提高警覺，因
    此依常理推斷系爭肇事地點於夜間屬於一高度危險路段，如未提前於適當之距離
    設置警示燈號及警告標誌，縱駕駛者未飲酒亦極容易有煞車不及而無法即時轉向
    之危險發生，故該路段於夜間易造成侵害之結果係屬可預見性及可避免性，實不
    能以未曾發生過車禍即謂無危險之存在。從而，如前所述被害人林國鐘既得於車
    輛撞擊電線桿前，緊急採取煞車之反應動作且長達十八公尺，足認其有意識危險
    之能力，如被告於肇事地點數公尺前已設置警示燈號及警告標誌，應可敦促被害
    人提前注意路況，對於阻止撞擊之產生或使撞擊之損害減小等均有助益，因此被
    告啟記公司之受僱人被告庚○○係應注意能注意而不注意，致未於道路拓寬工程
    之系爭道路上設置適當之警示標誌，顯有過失之行為存在，且此過失行為與被害
    人林國鐘因車禍所生之死亡結果，應有相當之因果關係，而被害人之酒精濃度，
    僅可作為被害人對於車禍之發生，是否與有過失之論據，不得作為被告無過失行
    為存在之判斷，因此被告所辯洵無足採。
五、又查，原告辛○○主張其因本件車禍，支出喪葬費二十三萬八千一百三十元，並
    提出收據二十五紙及彰化縣北斗鎮公所函（納骨塔使用費四千元）（經核算共計
    二十三萬八千一百三十元無訛）為證。按依民法第一百九十二條第一項之規定：
    不法侵害他人致死者，對於支出殯葬費之人，亦應負損害賠償責任。所謂殯葬費
    ，指收殮費及埋葬費而言，故祭獻牲禮費、樂隊費用、喪宴費用、購買物品供祭
    祀之費用、手帕、毛巾、訃文等費用均非在得請求之列，原告請求之喪葬費用收
    據中，誦經及道士費用按我國民間習俗係作為招渡亡魂所用，可認屬廣義之殮葬
    費用，惟擇日、選塔位、進塔安奉之紅包共一萬元、相片二張一千八百元及三千
    二百元（另一幀相片七千五百元為靈車所用可屬必要）、毛巾二萬一千六百元、
    餐費三萬元、訃聞二千元、樂隊一萬三千元、搭帆布六千元等，共計八萬七千六
    百元，均不在法定殯葬費之範圍內，不得請求，其餘收據所列之項目則可認屬殯
    葬費，因此原告辛○○得請求之殯葬費為十五萬零五百三十元。
六、又查，依民法第一百九十二條第二項規定：被害人對於第三人負有法定扶養義務
    者，加害人對於該第三人亦應負損害賠償責任。本件被害人林國鐘為原告乙○○
    、丙○○之子、原告辛○○之夫、原告戊○○、丁○○之父，此有戶籍謄本在卷
    足憑。除原告戊○○於本件車禍發生時業已成年外，林國鐘對其餘原告均負有法
    定扶養義務，渠等得請求之扶養費分論如下：
    (一)原告乙○○、丙○○部分：其二人為被害人之父母，共育有五子女，除林國鐘
      外其餘四人均尚存（林國榮、林秀珍、林國華、林秀絹），此有戶籍謄本在卷
      可考，被害人對於原告二人負有法定扶養義務，且夫妻間亦互負扶養義務，則
      原告乙○○、丙○○均尚有配偶及四子女得請求扶養，故渠等僅能向加害人請
      求扶養費之六分之一。原告乙○○十九年十二月三十日生，原告丙○○二十年
      一月三日生，至本件車禍發生時即八十九年四月八日止，原告乙○○及丙○○
      均年滿六十九歲，依內政部公佈之男性及女性臺灣地區歷年簡易生命表平均餘
      命（八十九年度），原告乙○○尚有平均餘命十一．七二年，原告丙○○尚有
      平均餘命一四．一九年，依八十九年度扶養親屬寬減額每人為七萬四千元計算
      ，採第一年不扣除中間利息之霍夫曼計算法，原告乙○○部分，十一年期間之
      係數為八˙0000000，則其扶養費為六十六萬一千九百二十六元（7400
      0×8.0000000＝661926）（以下均四捨五入），其得向加害人請求扶養費之六
      分之一為十一萬零三百二十一元；原告丙○○部分，十四年期間之係數為一０
      ˙0000000，其扶養費為八十萬零七百六十七元（74000×10.0000000
      ＝800767），其得向加害人請求之扶養費，前十一年其夫尚未死亡為六分之一
      即十一萬零三百二十一元（661926÷6＝110321），後三年為五分之一即二萬
      七千七百六十八元｛（000000－000000）÷5＝27768｝，十四年共計十三萬八
      千零八十九元。
    (二)按七十四年六月三日修正公布之民法第一千一百十六條之一規定：「夫妻互負
      扶養之義務，其負扶養義務之順序與直系血親卑親屬同，其受扶養權利之順序
      與直系血親尊親屬同」。夫妻互受扶養權利之順序，既與直系血親尊親屬同，
      自不以無謀生能力為必要。從而夫妻之一方因交通事故死亡時，他方自得依民
      法第一百九十二條第二項規定，向加害人請求扶養費損害賠償，但依民法第一
      千一百十七條規定，仍須以不能維持生活者為限，始得請求加害人賠償。查原
      告辛○○四十一年九月十七日生，至車禍發生時年滿四十七歲，領有身心殘障
      手冊為慢性精神病患者，目前無工作收入，此有身心殘障手冊附卷可按，因此
      被害人其夫林國鐘對其負有法定扶養義務，依前開臺灣地區女性歷年簡易生命
      表平均餘命所示，原告辛○○尚有平均餘命三三．一０年，惟其夫林國鐘四十
      年九月九日生，於車禍發生時年滿四十八歲，任職於彰化縣永靖國中人事室主
      任，此有永靖國中服務證明書在卷可稽，以公務員年滿六十五歲即應強制退休
      為限，林國鐘至六十五歲尚有十七年，則原告辛○○得請求扶養費之年限亦為
      十七年，依八十九年度扶養親屬寬減額每人為七萬四千元計算，採第一年不扣
      除中間利息之霍夫曼計算法，十七年期間之係數為一二˙0000000，則
      其扶養費為九十二萬七千六百九十三元（74000×12.0000000＝927693），然
      其尚有戊○○（六十八年四月十七日生）、丁○○（七十三年一月二十八日生
      ）二子女可請求扶養，惟丁○○於車禍發生時年僅十六歲，尚未成年，因此於
      丁○○成年前之四年，對原告辛○○有扶養義務者為其夫林國鐘及子丁○○，
      即前四年原告辛○○得向加害人請求之扶養費為二分之一，即十三萬八千零四
      十八元（74000×3.0000000÷2＝138048），自第五年起至第十七年止其得請
      求之扶養費為三分之一，即為二十一萬七千一百九十九元｛（000000－000000
      ）÷3＝217199｝，因此原告辛○○得向加害人請求之扶養費共計三十五萬五
      千二百四十七元。
    (三)原告丁○○為林國鐘之女，於車禍發生時年僅十六歲，被害人林國鐘對其尚有
      四年之扶養義務，因此其得向被告請求之扶養費為二分之一（其母辛○○對其
      亦有扶養義務），即十三萬八千零四十八元（74000×3.0000000÷2＝138048
      ）。
七、另按不法侵害他人致死者，被害人之父、母、子、女及配偶，雖非財產上之損害
    ，亦得請求賠償相當之金額，民法第一百九十四條亦有明文。本件被害人林國鐘
    為原告乙○○、丙○○之子、原告辛○○之夫、原告戊○○、丁○○之父，此種
    喪親之痛，渠等精神上之受創必定甚鉅，因此原告等均各請求非財產上之精神賠
    償二十萬元，尚非過高，應可准許。綜上，原告得請求之金額分別為，乙○○三
    十一萬零三百二十一元、原告丙○○三十三萬八千零八十九元、原告辛○○七十
    萬五千七百七十七元、原告戊○○二十萬元、原告丁○○三十三萬八千零四十八
    元。
八、再依前揭肇事責任說明，及刑事案卷所示被害人林國鐘當時血液中酒精濃度高達
    每公升一˙九０五毫克，其意識及反應能力甚差，酌認本件車禍被告應負之過失
    責任為百分之三十，被害人林國鐘應負之過失責任為百分之七十，按間接被害人
    繼承直接被害人之過失，即直接被害人與有過失而死亡，其繼承人即賠償權利人
    ，依衡平原則，亦有過失相抵之適用，故被害人林國鐘就本件車禍之發生既與有
    過失，即應適用過失相抵之法則，抵償原告得請求之賠償數額。因此過失相抵後
    ，原告得分別請求被告給付之損害賠償金額，原告乙○○為九萬三千零九十六元
    ，原告丙○○為十萬一千四百二十七元，原告辛○○為二十一萬一千七百三十三
    元，原告戊○○為六萬元，原告丁○○為十萬一千四百十五元。
九、末查，被告甲○○僅為啟記公司之名義負責人，本件道路拓寬工程實際現場負責
    人為被告庚○○，已如前述，因此本件侵權行為之發生係被告啟記公司之受僱人
    庚○○之過失行為所致，被告甲○○並無共同加害行為之存在，因此原告請求被
    告甲○○應共同負連帶之賠償責任，於法無據。按受僱人因執行職務不法侵害他
    人之權利者，由僱用人與行為人負連帶損害賠償責任，民法第一百八十八條第一
    項前段定有明文，因此本件應由被告啟記公司與被告庚○○，對原告等負連帶損
    害賠償之責任。
十、從而，依侵權行為之規定，原告等請求被告啟記公司及庚○○連帶給付，原告乙○○九萬三千零九十六元、原告丙○○十萬一千四百二十七元、原告辛○○二十
    一萬一千七百三十三元、原告戊○○六萬元、原告丁○○十萬一千四百十五元，
    及均自起訴狀繕本送達翌日（即九十一年六月十二日）起至清償日止按年利率百
    分之五計算之利息，即有理由，應予准許，逾此部分之請求則無理由，應予駁回
    。
十一、結論：本件原告之訴為一部有理由、一部無理由，依民事訴訟法第七十九條但
      書、第八十五條第二項，判決如主文。
中　　　華　　　民　　　國　　九十一　　年　　 十一　　 月　　二十五　　日
                                        民事第二庭
~B法　　　官　黃倩玲
右為正本係照原本作成。
如對本判決上訴，應於判決送達後二十日內向本院提出上訴狀。
中　　　華　　　民　　　國　　九十一　　年　　 十一　　 月　　二十八　　日
~B法院書記官　鄭秀鑾
